臺灣板橋地方法院民事判決　　　　　　　 93年度訴字第106號
原　　　告　丁○○
訴訟代理人　陳俊傑
被　　　告　乙○○
　　　　　　甲○○
　　　　　　丙○○
前三人共同
訴訟代理人　杜英達律師
　　　　　　李采霓律師
複 代理 人　吳富凱律師
上列當事人間請求返還不當得利事件，經本院於民國94年1 月17
日言詞辯論終結，判決如下：
    主      文
原告之訴駁回。
訴訟費用由原告負擔。
    事實及理由
一、按訴狀送達後，原告不得將原訴變更或追加他訴，但請求之
    基礎事實同一，或屬擴張或減縮應受判決事項之聲明者，不
    在此限，民事訴訟法第255 條第1 項第2 、3 款分別定有明
    文。查本件原告於起訴後，追加收受其匯款帳戶之陸盟商行
    實際負責人丙○○為被告，並將請求之金額減縮為美金39,9
    94.24 元，經核與民事訴訟法第255 條第1 項第2 、3 款所
    定情形相符，依前揭規定，自不在禁止之列，合先敘明。
二、原告主張其於網路上遭國際詐騙集團詐騙，由一名自稱奈及
    利亞政府官員之女子，邀請原告加入並協助某承包奈及利亞
    政府工程之公司轉登記為外商公司後，即可以該公司名義向
    奈及利亞政府請領美金25,000 ,000 元之工程款，事成後將
    給付原告佣金酬勞，且願將剩餘款項在新加坡成立投資公司
    由原告經營，原告因此受騙，遂依指示於民國（下同）92年
    3 月21日自印度尼西亞匯豐銀行電匯美金40,000元至台灣華
    僑商業銀行士林分行，戶名：World Link Contracting Co.
    、帳號：000-000-00000000帳戶內（扣除手續費後，該帳戶
    實際匯入金額為美金39994.24元），嗣由原告向台灣警方報
    案，經警方調查該帳戶乃陸盟商行所開設，被告乙○○為該
    商行登記之名義負責人，被告丙○○方為實際負責人，匯款
    則遭被告甲○○領取。被告三人無法律上原因，卻受領該筆
    款項，爰依不當得利法律規定訴請被告返還上開款項等語，
    並聲明：被告應給付原告美金39994.24元及自92年4 月1 日
    起至清償日止，按年息百分之五計算之利息。
三、被告則以下列陳詞置辯，並聲明：原告之訴駁回。
    (一)陸盟商行所受美金40,000元，係以5,250,00元奈拉向奈及
      利亞之基本外幣兌換局匯兌而得，非無法律上之原因：
      (1)被告丙○○自
        貿易活動，嗣於該國設立「定盛貿易有限公司」（AVS
        TRADING COMPANY LIMITED ，以下簡稱定盛公司）及JE
        TWORLD INDUSTRIES（NIGERIA）LIMITED 工廠生產製造
        塑膠產品，有奈國核發之定盛公司執照、JETWORLD IND
        US TRIES LIMITED工廠執照及商業許可證可稽。
      (2)查奈及利亞及大陸均係外匯管制國家，被告丙○○於奈
        國經商所得之奈幣，無法逕從奈國匯款至大陸購買原料
        ，需自台灣匯款。從而，被告丙○○即於台灣設立陸盟
        商行（WORLD LINK CONTRACTINGCO.）。 又因被告丙○○常年居住奈及利亞，甚少回台，商得被告乙○○同意
        ，以其為陸盟商行名義上負責人，以方便陸盟商行匯款
        等行政作業。被告丙○○於奈國經商所得之奈幣，在奈
        國向當地之外幣匯兌局（地下匯兌管道，領有奈國執照
        ）匯兌成美金，指示其匯入指定之帳戶。
      (3)系爭美金40,000元係定盛公司於
        5,520,000 元奈拉（奈及利亞幣別名稱），以138 奈拉
        兌1 美元，向當地之基本外幣兌換局兌換而得，被告丙○○並指示該外幣兌換局將兌換之美金匯入台灣之陸盟
        商行於台北華僑銀行士林分行000-000-00000000帳戶。
        上開事實，有定盛公司、奈國之基本外幣兌換局及CHEM
        ICAL&ALLIED LTD.公司三方簽立之「外幣匯兌合約」、
        基本外幣兌換局
        本外幣兌換局與CHEMICAL&ALLIED LTD.之匯兌收據可資
        為證。
      (4)準此可知，陸盟商行取得系爭美金40,000元，係定盛公
        司以5,520,000 元奈拉向奈國之基本外幣兌換局匯兌而
        得，非無法律上之原因，更與原告無關。揆之外幣匯兌
        合約及匯兌收據可知，定盛公司交付之5,520,000 奈拉
        ，奈國之基本外幣兌換局係再向設於亞拉哥斯（Lagos
        ）之CHEMICAL&ALLIED LTD.兌換美金。CHEMICAL&ALLIE
        D LTD.並已取得1/4%之佣金，拉哥斯省政府業因之收訖
        38,000元奈拉稅款無訛。至於CHEMICAL&ALLIED LTD.究
        係從何處取得系爭40,000元美金？指示何人？從何處匯
        入陸盟商行帳戶？被告無從得悉。此情形類似在台灣透
        過銀樓或黑市購買外幣，消費者所關心者僅兌換之匯率
        若干，至於銀樓究從何處取得該兌換之外幣？期間銀樓
        究經由如何程序輾轉取得該外幣？並非消費者所關心，
        銀樓亦不可能告知消費者其取得管道及流程。
    (二)本件陸盟商行取得系爭美金40,000元，與原告所受損害顯
      非屬同一原因事實，二者間無因果關係存在：
      被告從不認識原告電子郵件往來之女子及其所謂「國際詐
      騙集團」之任一成員。如前所述，陸盟商行取得系爭美金
      40,000元，源於與奈國基本外幣兌換局匯兌而得。而依原
      告所述，其匯款係「基於同情想幫助奈及利亞人移民新加
      坡而借給他們」（詳原告93年1 月30日告訴狀第2 頁倒數
      第1 行），可知陸盟商行受利益與原告受損害之間並非基
      於同一原因事實，無因果關係存在，灼然明甚。
    (三)被告甲○○從未自陸盟商行帳戶領取任何款項，更未曾自
      認領走系爭美金40,000元，且被告甲○○從未對外表示被
      告乙○○為其姊姊長年於奈及利亞經商，及自己為陸盟商
      行與系爭帳戶之負責人等語，上情悉為原告所杜撰。原告
      單以「陸盟商行」中的「陸」字與甲○○的「陸」字相同
      ，即無限衍生被告甲○○為首腦云云，實至荒謬。
三、兩造不爭執之事實：
    (一)「陸盟商行」為一獨資商號，登記之負責人為被告乙○○
      ，實際負責者則為被告丙○○，該商號因開始營業後自行
      停止營業六個月以上，業經主管機關依法撤銷該商號之商
      業登記及營利事業登記在案。
    (二)華僑商業銀行士林分行，戶名：World Link Contracting
      Co. 、帳號：000-000-00000000帳戶為陸盟商行所開設，
      該帳戶於92年3 月28日存入之美金39,994.24 元係由原告
      匯款匯入。
四、得心證之理由：
    (一)按無法律上之原因而受利益，致他人受損害者，應返還其
      利益，雖有法律上之原因，而其後已不存在者，亦同，民
      法第179 條定有明文。是以，民法第179 條所定不當得利
      返還請求權之成立要件，必須無法律上原因而受利益，致
      他人受損害，且該受利益與受損害之間應有因果關係存在
      。又主張不當得利請求權成立之原告，應就無法律上之原
      因而受利益之事實，負舉證責任。蓋主張不當得利請求權
      之原告，係因自己之行為致造成原由其掌控之財產發生主
      體變動，則因該財產變動本於無法律上原因之消極事實舉
      證困難所生之危險，自應歸諸原告，始得謂平。因此，原
      告必須證明其與被告間有給付之關係存在，且被告因其給
      付而受有利益，以及被告之受益為無法律上之原因，始能
      獲得勝訴之判決（最高法院77年台上第1756號、91年台上
      字第1673號判決意旨可資參照）。
    (二)查本件原告係依不當得利法則請求被告返還其利益，但被
      告否認受領系爭匯款無法律上之原因，辯稱上開匯款係經
      商所得，由被告丙○○在奈及利亞經營之定盛公司以5,52
      0,00 0元奈拉，以138 奈拉兌1 美元，向當地之基本外幣
      兌換局兌換而得，並指示該外幣兌換局將兌換之美金匯入
      陸盟前開帳戶，並提出定盛公司、奈國基本外幣兌換局及
      CHEMICAL&ALLIED LTD.公司三方簽立之「外幣匯兌合約」
      、基本外幣兌換局
      外幣兌換局與CHEMICAL&ALLIED LTD.之匯兌收據為證，故
      揆諸前揭說明，原告自應就被告收受系爭款項缺乏法律上
      之原因負舉證責任。
    (三)本院依原告聲請向華僑商業銀行士林分行調取之陸盟商行
      前開帳戶往來明細及該帳戶於92年3 月28日存入之美金39
      ,994.24 元存款交易憑證，雖得證明陸盟商行於華僑商業
      銀行士林分行所開設戶名為World Link Con tractingCo.
       、 帳號：000-000-00000000之帳戶，於92年3 月28日存
      入之美金39,994.24 元確係原告所匯入，惟前開資料暨原
      告聲請訊問之證人陳哲群之證詞、以及依原告聲請而向台
      灣台北地方法院檢察署調取之該署93年度偵字第1245號偵
      查卷宗（含台灣士林地方法院檢察署92年度偵字第9788號
      、92核退字第1565號卷）、向內政部警政署刑事警察局調
      取之台北市政府士林分局破獲丁○○遭詐欺案之刑事紀錄
      表等原告所提之各項證據，就被告收受上開款項並無法律
      上原因之事實則屬無從證明。況依原告所主張之事實觀之
      ，原告既主張其係受詐騙，始應允協助某承包奈及利亞政
      府工程之公司轉登記為外商公司，以利向奈及利亞政府請
      領高達美金25,500,000元之工程款，並從中獲取佣金酬勞
      ，方依詐騙者指示將款項匯入前開帳戶（詳見起訴狀之附
      件一被害經過之記載），顯見原告係因受詐欺而應允投資
      合作並為匯款行為，惟受詐欺所為之行為，在依法撤銷前
      ，並非無效之法律行為，故原告在未撤銷其意思表示前，
      依約將款項匯入前開帳戶，能否謂無法律上之原因，亦堪
      滋疑。
    (四)至於原告所提台北市政府警察局士林分局回覆之書函內曾
      明確被告甲○○為陸盟商行前開帳戶負責人，其後卻未列
      被告甲○○為犯罪嫌疑人，以及本案刑事資料已遭警察機
      關竄改、檢察官曲解法令停止偵查等各節，經核與本件原
      告所應證明「被告收受系爭款項缺乏法律上原因」之事實
      並無關連，此外，原告並未提出其他證據證明前開事實，
      故原告依不當得利法則，請求被告返還美金39994.24元及
      自92年4 月1 日起至清償日止，按年息百分之五計算之利
      息，為無理由，應予駁回。
五、本件事證已臻明確，兩造其他之主張、陳述並所提之證據，
    經審酌後，認與本件之結論無礙，不再一一論述，併予敘明
    。
六、訴訟費用負擔之依據：民事訴訟法78條。
中　　華　　民　　國　　94　　年　　2 　　月　　 3　　日
                  民事第二庭    法　官　程怡怡
以上正本係照原本作成
如對本判決上訴，須於判決送達後20日內向本院提出上訴狀
中　　華　　民　　國　　94　　年　　2 　　月　　 3　　日
                                書記官　楊舒惟
